臺灣臺北地方法院民事判決　　　　　　　95年度訴字第8701號
原　　　告　　頂振有限公司
法定代理人　　乙○○
訴訟代理人　　程守真律師
　　　　　　　廖健男律師
被　　　告　　甲○○
　　　　　　　丙○○
　　　　　　　丁○○
共　　　同
訴訟代理人　　楊國華律師
　　　　　　　徐履冰律師
　　　　　　　呂昱德律師
上列當事人間請求返還印鑑章等事件，本院於民國96年12月19日
言詞辯論終結，判決如下：
    主  文
一被告應停止對原告各項公司事務之管理並移交於乙○○，不得
  使用原告公司及公司董事長乙○○名義之印章，不得以原告公
  司及公司董事長乙○○名義為任何行為或以原告公司代理人名
  義為任何行為。
二被告應對原告為原告公司事務管理進行狀況之報告及管理始末
  之報告，並提出原告公司之營運、財務、稅務、現金、存款，
  應收及應付款項之計算及報告，及點交民國九十三年度、九十
  四年度及九十五年度資產負債表（包括科目明細）、損益表及
  財產目錄。
三被告應對原告提出並點交所保管、直接或間接持有或使用之原
  告公司印章及負責人印章、證照、報表、帳簿、憑證、支票及
  支票存根聯、人事職務表及薪資表、各項會議記錄及其他與政
  府機關申請之往來文件、與進貨銷貨廠商之往來文件，與其他
  機關行號及人個人所訂立之合約書及其他以原告公司名義出具
  之任何文件之報告，並返還原告如附表所示之各項物品。
四被告應對原告提出原告公司現金、存款、已收應收票據及其孳
  息之計算及報告，並將現金、存款包括銀行款簿及定存單等、
  票據及應收票據明細表、應收帳款及應收帳款客戶明細表點交
  予原告。
五訴訟費用由被告負擔。
    事實及理由
甲、程序方面：
    按「訴狀送達後，原告不得將原訴變更或追加他訴。但有下
    列各款情形之一者，不在此限：‧‧‧二、請求之基礎事實
    同一者。‧‧‧七、不甚礙被告之防禦及訴訟之終結者。」
    民事訴訟法第255條第1項第2款、第7款分別定有明文。經查
    ：
一、原告頂振有限公司於本件訴訟進行中，雖追加乙○○為原告
    ，然經被告當庭表示不同意（本院卷第55頁參照），又無民
    事訴訟法第255條第2至7款所定例外准許訴之追加之事由，
    故原告此部分追加之訴為不合法，不應准許。
二、次查，原告起訴時，原僅以民法第767條規定為其請求權基
    礎，並聲明求為：「一、被告應返還原告公司及其負責人之
    印鑑章、公司營利事業登記證、公司變更登記表、國貿局之
    進出口登記文件。二、被告應返還原告公司業務、財務暨會
    計之所有文件（包括但不限於進出口單據、憑證、發票、統
    一發票存根、發票本、發票章、報稅資料及其單據、傳票等
    ），及應返還原告公司之所有銀行存摺、支票本及相關印鑑
    章。三、被告不得使用原告公司及其負責人之印鑑章或以原
    告公司名義為任何法律行為。」（本院卷第2、3頁參照）。
    嗣於訴訟進行中，則追加無因管理之法律關係為其請求權基
    礎，請求本院擇一而為勝訴判決，並更正其聲明如主文所示
    （本院卷第56頁反面至59頁參照），核其請求之基礎事實同
    一，且不甚礙被告之防禦及訴訟之終結，合於首揭民事訴訟
    法規定，應予准許。
乙、實體方面：
壹、原告起訴主張：
一、原告頂振有限公司之董事長為乙○○，向由乙○○之父母王
    印標、王李阿盡夫婦經營管理，被告甲○○、丙○○、丁○○既非原告公司負責人，亦非公司員工，惟渠等竟利用掌握
    設立於同址之昇祥股份有限公司（下稱昇祥公司）之機會，
    一併控制原告司之營運、財務等一切事務，使乙○○與其他
    股東均被排除於公司財務及營運之外。又被告甲○○、丙○○、丁○○未受原告或乙○○之委任或授權，竟竊據原告公
    司名位、濫行代理原告進行事務管理、濫用原告公司印章、
    違法處分原告公司資產，從未對原告、公司股東或乙○○報
    告事務狀況及提出營運報告、資產負債表、損益表及財產目
    錄等，經乙○○發函請求被告等人停止使用並交還原告公司
    印章，渠等仍置之不理。被告等人所為管理行為，純係為渠
    個人自己利益之非適法之無因管理，縱認渠等係受任管理原
    告公司事務，原告仍得隨時終止委任關係，並以訴狀繕本之
    送達做為終止、請求停止管理及移交原告公司業務之意思表
    示，被告等人即不得再使用原告印章，亦不得以原告公司名
    義對外為任何行為或以原告代理人名義為任何行為。爰依民
    法第767條、第173條第2項準用第540條、第541條等規定，
    起訴請求被告等人報告處理事務進行之狀況及始末、提出所
    保管、直接或間接持有或原告現有之印章、證照、報表、帳
    簿、憑證、會議記錄及其他與政府機關申請之往來文件、與
    進貨銷貨廠商之往來文件，與其他機關行號訂立之合約書、
    其他以原告公司名義出具之任何文件、報告，並將如附表所
    示各項物品返還予原告，且應交還原告其他所有或為原告所
    收取之金錢、物品及孳息。
二、乙○○並未辭去原告公司董事長職務，縱乙○○曾為辭任之
    意思表示，因該存證信函遭被告等無權收受之人攔截，並未
    到達原告公司之法定代理人，自不發生效力，且乙○○尚曾
    於95年7月24日以存證信函催告被告停止使用並交還原告公
    司大小章，繼續行使其董事長職務，至95年8月間，被告等
    人猶藉乙○○之名義，出售原告公司車輛、簽訂買賣契約書
    並開立統一發票，足見被告等人仍以乙○○為原告公司負責
    人，原告公司大小章亦仍為被告等人所竊占使用，並繼續假
    藉乙○○之名義掌控公司。另乙○○為避免被告等人故意使
    伊負擔不可預測之金融風險，乃向彰化銀行表示終止保證授
    信，為權利之合法行使，又因於95年間得知原告公司之庫存
    及設備，遭被告等人任意變賣處分，銀行存款亦遭被告冒領
    ，乙○○為避免被告繼續濫用原告公司大小章，造成不測之
    更大損害，不得已始於95年8月申請更改原告公司大小章，
    嗣於95年11月申報公司停止營業，以降低風險。
三、爰此聲明：(一)被告應停止對原告各項公司事務之管理並移交
    於乙○○，不得使用原告公司及公司董事長乙○○名義之印
    章，不得以原告公司及公司董事長乙○○名義為任何行為或
    以原告公司代理人名義為任何行為；(二)被告應對原告為原告
    公司事務管理進行狀況之報告及管理始末之報告，並提出原
    告公司之營運、財務、稅務、現金、存款，應收及應付款項
    之計算及報告，及點交93年度、94年度及95年度資產負債表
    （包括科目明細）、損益表及財產目錄；(三)被告應對原告提
    出並點交所保管、直接或間接持有或使用之原告公司印章及
    負責人印章、證照、報表、帳簿、憑證、支票及支票存根聯
    、人事職務表及薪資表、各項會議記錄及其他與政府機關申
    請之往來文件、與進貨銷貨廠商之往來文件，與其他機關行
    號及人個人所訂立之合約書及其他以原告公司名義出具之任
    何文件之報告，並返還原告如附表所示之各項物品；(四)被告
    應對原告提出原告公司現金、存款、已收應收票據及其孳息
    之計算及報告，並將現金、存款包括銀行款簿及定存單等、
    票據及應收票據明細表、應收帳款及應收帳款客戶明細表點
    交予原告。
貳、被告抗辯：
一、乙○○曾以存證信函向原告公司表示辭去董事長職務，經被
    告丁○○收受後轉交原告公司另名董事謝啟祥，乙○○辭職
    之意思表示即對原告公司生效。嗣於95年6月間，乙○○又
    以原告公司經營權易手為由，與訴外人王雅娟、林輝煌、王
    雅蓁、簡白等人共同請求彰化銀行解除其等提供不動產為原
    告公司債務擔保之保證責任，然因原告始終未辦理變更登記
    ，致乙○○迄今仍係原告公司登記之負責人，是乙○○與原
    告公司間之委任關係已終止，其並非原告公司之代表人，僅
    具原告公司股東身分，無權代表原告提起本件訴訟，原告起
    訴顯不合法。
二、被告甲○○係受其母王李阿盡之指示，方接掌昇祥公司及原
    告公司之業務經營；被告丁○○則自王印標經營原告業務時
    期，即任職於原告公司，負責公司一般庶務，乙○○於90年
    間接任董事長後，被告丁○○仍繼續承辦上開業務；另訴外
    人王雅娟原負責公司財務並掌管公司大小章，王雅娟辭職後
    ，方移交被告丙○○辦理，乙○○亦從未表示解除被告丁○○、丙○○之職務。況包括乙○○在內之原告公司全體股東
    ，尚曾於94年7月21日共同出具同意書，同意遷移原告公司
    地址、股東林翠玲之出資額35萬元轉讓予訴外人黃宜輝及變
    更章程等事項，故原告主張被告等人管理原告公司事務係無
    因管理，及乙○○與其他股東被排除於公司業務執行之外云
    云，均非事實。又被告等人係負責經營昇祥公司，被告等人
    並未持有如原告訴之聲明與附表所示之各項簿冊或物品，原
    告公司與昇祥公司均在同一地點辦公，各該簿冊或物品或仍
    置於原告公司或已不存在，原告公司目前業已停業，故原告
    請求被告等人移交該等物品，亦無理由。
三、爰此聲明：駁回原告之訴。
、兩造不爭執之事項：
一、原告公司與昇祥公司之設立地址相同，且於同一處所辦公（
    本院卷第57頁反面、第127頁反面）。
二、乙○○曾寄發存證信函予原告公司，表示辭去原告公司負責
    人職務（本院卷第81頁、第127頁反面）。
肆、得心證之理由：
一、本件原告起訴主張被告甲○○、丙○○、丁○○均非原告之
    公司員工，未經原告公司或負責人之委任或授權，逕自利用
    由渠等經營管理且與原告公司設於同址辦公之昇祥公司之機
    會，一併掌控原告公司之管理經營權限、公司印章、存款、
    一切財稅簿冊資料及如附表所示之各項物品，被告等人上開
    所為，係不適法之無因管理，經原告請求被告等人停止管理
    及移交業務，仍置之不理，是被告等人應對原告報告處理公
    司事務之進行狀況及始末、提出所保管、直接或間接持有或
    原告現有之印章、證照、報表、帳簿、憑證、會議記錄及其
    他與政府機關申請之往來文件、與進貨銷貨廠商之往來文件
    ，與其他機關行號訂立之合約書、其他以原告公司名義出具
    之任何文件、報告，並將如附表所示各項物品返還予原告，
    且應交還其他原告所有或為原告所收取之金錢、物品及孳息
    等語；而被告等人則以前揭情辭置辯，故本件主要之爭點即
    為：(一)乙○○表示辭去原告公司負責人職務之意思表示，是
    否已到達原告而生效？(二)被告等人對原告公司各項事務之管
    理，是否曾受原告委任，或有何法律上之義務？(三)如原告訴
    之聲明及附表所示之各項簿冊與物品，目前是否為被告等人
    所占有？茲審究如下：
(一)、乙○○表示辭去原告公司負責人職務之意思表示，是否已到
    達原告而生效？
    按「非對話而為意思表示者，其意思表示，以通知達到相對
    人時，發生效力。」民法第95條第1項前段定有明文。所謂
    達到，係指意思表示達到相對人之支配範圍內，相對人隨時
    可了解其內容之客觀狀態而言，此有最高法院58年台上字第
    715號判例足資參照。又公司法第108條第1項規定：「公司
    應至少置董事一人執行業務並代表公司，最多置董事三人‧
    ‧‧董事有數人時，得以章程特定一人為董事長對外代表公
    司。」，是依上開公司法之規定，有限公司之代表人為董事
    ，董事有數人時，除章程另定一人為董事長之情形外，全體
    董事均得對外代表有限公司。因之，對有限公司所為非對話
    之意思表示，自應由董事代表有限公司代受之，始得謂該意
    思表示已達到有限公司，而對有限公司發生效力。查乙○○
    曾寄發存證信函予原告公司，表示辭去原告公司負責人職務
    之事實，固為兩造所不爭執，然查，上開乙○○所寄發之存
    證信函及其信封均僅記載收件人為「頂振有限公司」（即原
    告），均未載明原告公司代表人之姓名，有該存證信函及其
    信封附卷足參（本院卷第108、109頁參照），而原告公司之
    董事，除登記為董事長之乙○○外，尚有王雅蓁及謝啟祥二
    人，亦有原告公司變更登記表可佐（本院卷第4、5頁參照）
    ，是於乙○○不能同時兼為原告公司代受其以個人名義向原
    告所為辭任之意思表示之情形下，依前開說明，至少應由王
    雅蓁或謝啟祥為原告公司代受該乙○○辭任公司負責人職務
    之意思表示，方得謂該非對話之意思表示已達到原告，並對
    原告生效。雖被告抗辯上開乙○○寄發之存證信函，係應由
    被告丁○○收受後轉交謝啟祥云云，惟被告丁○○並非原告
    公司之董事，並無為原告公司代受意思表示之權限，且被告
    對於被告丁○○已將該存證信函轉交予謝啟祥之事實，並未
    舉證以實其說，自無從認前開乙○○所為辭任原告公司負責
    人職務之非對話意思表示，已達到原告可得支配之範圍內，
    而隨時可為原告所了解內容之客觀狀態，是依民法第95條第
    1項前段規定，前開乙○○所為辭任原告公司負責人職務之
    意思表示，尚不發生效力，故乙○○仍係原告公司之董事長
    ，依公司法第108條第1項後段規定，乙○○對外得代表原告
    公司，原告以乙○○為法定代理人提起本件訴訟，自為合法
    ，被告抗辯本件原告起訴不合法，顯不足採。至被告另辯稱
    乙○○曾於95年6月間以原告經營權易手為由，致函彰化銀
    行請求解除其物上保證責任，足證乙○○已辭去原告公司董
    事長之事實云云，然董事向公司終止委任關係，係有相對人
    之意思表示，應向公司為之，始生效力，如董事對公司以外
    之人為終止之意思表示，即無從發生意思表示之效果內容，
    而不待言，是乙○○雖於上開存證信函中提及原告公司經營
    權易手等語，究非對於原告公司為終止之意思表示，依上說
    明，自不能據此即認乙○○已辭去原告公司負責人職務，故
    被告上開所辯，亦不足採。
(二)、被告等人對原告公司各項事務之管理，是否曾受原告委任，
    或有何法律上之義務？
    又原告主張其公司業務經營及各項事務之管理，現均為被告
    等人所掌控之事實，已據被告等人分別自認：被告甲○○係
    依王李阿盡之指示，接掌原告公司之業務經營、被告丁○○
    自王印標經營時期，即任職原告公司負責一般庶務迄今、被
    告丙○○現負責處理原告公司財務並掌管公司大小章等語（
    本院卷第81、137頁參照），故上開原告主張之事實，自堪
    信為真實。次查，被告甲○○辯稱伊係受王李阿盡指示接掌
    原告公司之業務經營云云，然王李阿盡僅係原告之公司股東
    ，並未兼任原告公司董事職務，有原告公司變更登記表足參
    （本院卷第4、5頁參照），自無執行原告公司業務及代表公
    司之權（公司法第108條第1項前段），是即使被告甲○○係
    基於王李阿盡之授權而經營原告公司業務，亦不能認係原告
    公司或負責人之合法委任或授權，故被告甲○○上開所辯，
    自不足採。此外，被告等人對於渠等關於原告公司各項事務
    之管理，是否曾受原告委任或有何法律上義務，此一有利於
    己之事實，並未舉證證明之，自難認被告等人經營及管理原
    告公司各項業務，有何法律上正當權源存在。因之，原告主
    張被告等人未經原告公司或負責人之委任或授權，即逕自掌
    控原告公司之管理經營權限等語，即屬可採。從而，被告等
    人未受委任，並無義務，而為原告管理事務，依民法第17 2
    條規定，兩造間成立無因管理之法律關係，且依民法第173
    條第2項準用同法第540條、第541條之規定，被告等人即應
    將渠等所管理事務進行之狀況，報告原告，委任關係終止時
    ，亦應明確報告其顛末；因處理原告公司事務，所收取之金
    錢、物品及孳息，均應交付於原告。
(三)、如原告訴之聲明及附表所示之各項簿冊與物品，目前是否為
    被告等人所占有？
    末查，被告雖否認持有如原告訴之聲明及附表所示之各項簿
    冊與物品云云，惟原告公司與昇祥公司之設立地址相同，且
    於同一處所辦公之事實，既為兩造所不爭執，又關於原告公
    司業務經營及各項事務之管理，現均為被告等人所掌控，均
    已如前述，且被告亦於本院96年12月19日言詞辯論時自承原
    告請求交付閱覽之各項簿冊與物品，大部分仍置於頂振公司
    等語（本院卷第127頁反面參照），自堪認如原告訴之聲明
    及附表所示之各項簿冊與物品，目前仍為被告等人所占有，
    故被告否認渠等持有上開各項簿冊與物品，顯非可採。
二、綜上所述，原告主張被告甲○○、丙○○、丁○○等人未經
    其公司或負責人之委任或授權，逕自利用由渠等經營管理且
    與原告公司設於同址辦公之昇祥公司之機會，一併掌控原告
    公司之管理經營權限、公司印章、存款、一切財稅簿冊資料
    及如附表所示之各項物品等事實，洵堪認定。又被告等人經
    原告請求停止管理原告公司業務並移交於乙○○，仍不履行
    ，復已如前述，從而，原告依據無因管理之法律關係，請求
    被告等人履行如主文第一至四項所示各項行為及不行為義務
    ，為有理由，應予准許。
伍、本件事證已臻明確，兩造其餘攻擊、防禦方法及所為之立證
    ，經核與判決之結果不生影響，毋庸逐一論述，併予敘明。
陸、據上論結，本件原告之訴為有理由，依民事訴訟法第85條第
    1項前段，判決如主文。
中　　華　　民　　國　　96　　年　　12　　月　　31　　日
                  民事第六庭    法　官　楊晉佳
以上正本係照原本作成。
如不服本判決，須於送達後20日內依造人數提出繕本向本院提出
上訴狀上訴於臺灣高等法院。
中　　華　　民　　國　　96　　年　　12　　月　　31　　日
                                書記官  朱俶伶
